【裁判字號】    97,消債更,507
【裁判日期】    970929
【裁判案由】    聲請更生程序
【裁判全文】
臺灣高雄地方法院民事裁定           97年度消債更字第507號
聲  請  人
即債 務 人  甲○○
上列當事人因消費者債務清理事件聲請更生，本院裁定如下：
    主  文
聲請人即債務人甲○○自中華民國九十七年九月二十九日下午四
時起開始更生程序。
命司法事務官進行本件更生程序。
    理  由
一、聲請意旨略以：聲請人即債務人甲○○前向附表所示之各銀
    行申辦貸款，積欠無擔保債務合計達新臺幣（下同）431萬
    8,517 元，有擔保債務為183 萬8,000 元，因無法依約清償
    ，於民國95年5 月15日，依金融主管機關協調成立之中華民
    國銀行公會會員辦理消費金融案件無擔保債務協商機制，與
    附表二所示之債權人達成分期還款協議，同意自96年1 月起
    ，分150 期利率4 ％之方式，每月應償還3 萬6,633 元。聲
    請人擔任診所護士多年，近2 年平均每月薪資約1 萬7,539
    元，又因購買國宅每月支付房貸4,500 元，至98年10月寬限
    期後，每月房貸支出約增加至8,000 元，另須扶養父母2 人
    ，每月實際支出約9,000 元，又關於膳食、交通、醫療及其
    他雜支，與父母3 人合計每月支出約1 萬3,000 元，負擔遠
    逾收入，本無力依上開協議償還。然聲請人為免債權人持續
    逼討，恐工作不保，乃不得不同意月薪2 倍以上之協議結果
    。為能依約償還，於96年1 月9 日以保單向臺灣人壽公司申
    請借款，獲撥款5 萬3,000 元，但亦僅能應急，終於償還5
    月後即告毀諾。聲請人除上開財產、薪資外，別無其他收入
    ，顯已不能清償，原協商條件過苛，非聲請人有意規避履債
    。為此，爰聲請准予聲請人重建更生等語。
二、按「債務人不能清償債務或有不能清償之虞者，得依本條例
    所定更生或清算程序，清理其債務」，消費者債務清理條例
    第3 條定有明文。蓋經濟上陷於困境之消費者，既已無力償
    債，如任其情勢惡化，自謀出路，債權人終或仍無法受償，
    且恐怕衍生更大之社會問題，法律上自不得不謀求妥適解決
    之道。惟消費者與金融機構間債之關係之發生，係依契約自
    由原則及相互間之信賴為基礎，此為社會經濟活動得以維繫
    及發展之重要支柱，債務人經濟窘迫，固不應任其自生自滅
    ，債權人一方之利益，仍不能因之摒棄不顧。故上開條文所
    謂「不能清償或有不能清償之虞」，自應綜合債務人全部收
    支及財產狀況，評估是否已不能維持符合人性尊嚴之最基本
    生活條件，為其判斷之依歸。尤其債務人如於本條例施行前
    ，已依金融主管機關協調成立之中華民國銀行公會會員辦理
    消費金融案件無擔保債務協商機制與金融機構成立協商，債
    務之償還在某程度上已獲得舒緩，惟如依該協議結果持續清
    償，已不能維持起碼之基本生活條件，自宜准其重建更生，
    早日回歸正常生活。
三、經查：
（一）本件聲請人依金融主管機關協調成立之中華民國銀行公會
      會員辦理消費金融案件無擔保債務協商機制，於上揭時間
      與附表所示之債權人達成分期還款協議，同意自96年1 月
      起，分150 期利率4 ％之方式，每月應償還3 萬6,633 元
      。嗣自96年6 月起，即未依協議履行，連同自用住宅貸款
      部分，仍積欠如附表所示之債權銀行合計615 萬6,517 元
      等情，有中國信託商業銀行通知函、協議書、無擔保債務
      還款計劃書、代收業務繳款專用單及財團法人金融聯合徵
      信中心當事人查詢個人資料（信用報告）回覆書附卷可憑
      ，堪認上情屬實。
（二）依聲請人陳報其財產及收入狀況，其任職林耳鼻喉科診所
      ，擔任護士多年，近2 年平均每月薪資1 萬7,539 元，另
      購買國宅每月支付房貸4,500 元，此外有父親李崇仁、母
      親李曾雪珠2 人須與胞弟李振嘉共同負擔扶養責任，每月
      實際支出約9,000 元，又因與父母同住，加計自己膳食、
      交通、醫療及其他雜支，3 人合計每月支出約1 萬3,000
      元等情，有聲請人勞健保投保資料、財政部高雄市國稅局
      95 及96 年度綜合所得稅各類所得資料清單、戶籍謄本、
      聲請人上開住址之土地及建物登記謄本及家族系統表在卷
      可供佐證。依聲請人繪製之家族系統表，其父母包括聲請
      人有子女3 人，則扶養父母之責任應由其3 名子女平均分
      擔，聲請人陳報僅與胞弟李振嘉共同分擔，其每月實際支
      出合計9,000 元之部分，應再酌減為每月6,000 元。至陳
      稱每月各項基本生活費用支出連同父母合計1 萬3,000 元
      ，核屬目前維持最低生活標準之所需，又房屋貸款部分則
      為居住之基本要求，均應認係必要支出，信為真實。
（三）雖聲請人係以每月支付合計3 萬6,633 元與債權銀行達成
      協議，本不敷個人日常生活費用基本需求，然既仍同意簽
      立協議書，當係衡酌當時個人財產、收入、工作等主客觀
      狀況所為之決定。聲請人對此表示因債急未還，催逼欠款
      接踵而來，恐工作不保，無奈同意銀行提出條件，嗣後為
      盡力履債，尚持個人臺灣人壽保險單質借5 萬3,000 元，
      用以還債一情，有臺灣人壽保險單借款約定及存摺資料在
      卷為憑（卷第13、14頁），堪信屬實。而聲請人確已依約
      自96年1 月起至96年5 月止，陸續償還5 期，始告毀諾。
      聲請人同意上開嚴格協議條件，並借款支應，足認聲請人
      確已勉力償還，且未有詐取協商，隱匿財產之情。
（四）綜上，聲請人收入每月不足2 萬，所應負擔之各項房屋貸
      款、扶養及日常生活等必要費用，僅差可支應，自無力再
      負擔附表所示之龐大債務。其主張已不能清償債務，係有
      所憑，如仍強令聲請人履行債務，顯屬不當。
四、末按「法院開始更生程序之裁定，應載明其年、月、日、時
    ，並即時發生效力。」、「法院裁定開始更生或清算程序後
    ，得命司法事務官進行更生或清算程序，必要時得選任律師
    、會計師或其他適當之自然人或法人一人為監督人或管理人
    。」消費者債務清理條例第45條第1 項、第16條第1 項分別
    定有明文。本件聲請人與金融機構協商成立後，非因可歸責
    於己之事由而無法繼續履行，且依其目前收入及財產狀況，
    未償之債務應已無清償之能力或已有不能清償之虞，有如上
    述。此外，亦查無聲請人有消費者債務清理條例第46條各款
    所定駁回更生聲請等事由，有本院民事紀錄科查詢表及臺灣
    高等法院被告前案紀錄表在卷可憑。且聲請人既非從事營業
    活動而屬受薪之消費者，所負無擔保或無優先權之債務總額
    亦未逾1,200 萬元。從而，聲請人聲請更生，洵屬有據，應
    予准許，爰命司法事務官進行本件更生程序。
五、依消費者債務清理條例第11條第1 項、第45條第1 項、第16
    條第1 項，裁定如主文。
中    華    民    國    97    年    9     月    29    日
                  民事第四庭  法  官  李嘉益
本裁定不得抗告。
本裁定已於97年9月29日下午4時公告。
中    華    民    國    97    年    9     月    29    日
                              書記官  王美玲
附表：
一、有擔保債權人：
┌──┬──────┬───────┬───────┐
│編號│債權人      │金額（新臺幣）│  種     類   │
├──┼──────┼───────┼───────┤
│ 1  │ 高雄銀行   │183 萬8,000 元│自用住宅借款  │
├──┴──────┼───────┼───────┤
│ 合         計    │183萬8,000元  │              │
└─────────┴───────┴───────┘
二、無擔保債權人：
┌──┬──────────┬────────┬───────┐
│編號│債權人              │金額（新臺幣）  │  種     類   │
├──┼──────────┼────────┼───────┤
│ 1  │中國信託商業銀行    │57萬1,379元     │現金卡、信用卡│
│    │                    │                │、信用貸款    │
├──┼──────────┼────────┼───────┤
│ 2  │第一商業銀行        │21萬2,755元     │信用卡        │
├──┼──────────┼────────┼───────┤
│ 3  │華僑商業銀行（96年12│5萬6,648元      │信用卡        │
│    │月1 日併入花旗【臺灣│                │              │
│    │】銀行）            │                │              │
├──┼──────────┼────────┼───────┤
│ 4  │台北富邦商業銀行    │30萬49元        │信用卡、信用貸│
│    │                    │                │款            │
├──┼──────────┼────────┼───────┤
│ 5  │國泰世華商業銀行    │55萬1,042元     │信用卡        │
├──┼──────────┼────────┼───────┤
│ 6  │美商花旗銀行        │18萬2,680元     │信用卡        │
├──┼──────────┼────────┼───────┤
│ 7  │荷商荷蘭銀行        │10萬8,885元     │信用卡        │
├──┼──────────┼────────┼───────┤
│ 8  │香港上海匯豐銀行    │27萬8,316元     │信用卡        │
├──┼──────────┼────────┼───────┤
│ 9  │英商渣打銀行        │9萬2,348元      │信用卡        │
├──┼──────────┼────────┼───────┤
│ 10 │誠泰商業銀行（合併為│22萬1,759元     │信用卡        │
│    │臺灣新光商業銀行）  │                │              │
├──┼──────────┼────────┼───────┤
│ 11 │陽信商業銀行        │11萬7,683元     │信用卡        │
├──┼──────────┼────────┼───────┤
│ 12 │聯邦商業銀行        │14萬4,277元     │信用貸款      │
├──┼──────────┼────────┼───────┤
│ 13 │中華商業銀行（合併為│38萬8,438元     │現金卡、信用卡│
│    │香港上海匯豐銀行）  │                │              │
├──┼──────────┼────────┼───────┤
│ 14 │永豐銀行            │36萬3,136元     │信用卡        │
├──┼──────────┼────────┼───────┤
│ 15 │台新國際商業銀行    │23萬5,973元     │信用卡        │
├──┼──────────┼────────┼───────┤
│ 16 │慶豐商業銀行        │34萬727元       │信用卡        │
├──┼──────────┼────────┼───────┤
│ 17 │美國運通國際公司    │15萬2,422元     │信用卡        │
├──┴──────────┼────────┼───────┤
│合               計       │431萬8,517元    │              │
└─────────────┴────────┴───────┘


司法院資訊處製作；財團法人民間司法改革基金會備份。
